【裁判字號】    90,重訴,204
【裁判日期】    920411
【裁判案由】    分割共有物
【裁判全文】
臺灣臺中地方法院民事判決  九十年度重訴字第二○四號
    原      告  丁○○
    訴訟代理人  沈朝江律師
    複  代理人  甲○○
    被      告  丙○○
                          居桃.
                己○○○  住台.
    右  一  人  戊○○    住同.
    訴訟代理人
    被      告  乙○○○  住台.
右當事人間請求分割共有物事件，本院判決如左：
    主      文
原告及被告丙○○、被告己○○○共有坐落台中縣外埔鄉○○段六九六地號，地目田
，面積二六○○‧九六平方公尺土地應分割為：如附圖甲案所示編號戊部分面積一一
四七‧二一平方公尺分歸原告取得、己部分面積二八六‧八○平方公尺分歸被告丙○○取得、庚部分面積八六○‧四一平方公尺分歸被告己○○○取得、辛部分面積三○
六‧五四平方公尺分歸原告及被告丙○○、被告己○○○按應有部分原告二分之一、
被告丙○○八分之一、被告己○○○八分之三保持共有。
兩造共有坐落同地段七五九地號，地目田，面積一九六六六‧三五平方公尺土地應分
割為：如附圖丙案所示編號甲部分面積九八三三‧一七平方公尺分歸原告取得、乙部
分面積六○五九‧八七平方公尺分歸被告己○○○取得、丙部分面積一八四三‧七二
平方公尺分歸被告丙○○取得、丁部分面積一九二九‧五九平方公尺，分歸被告乙○○○取得。
訴訟費用由原告負擔二分之一、被告丙○○負擔八分之一、被告己○○○分擔五分之
二、餘由被告乙○○○負擔。
    事      實
甲、原告方面：
一、聲明：兩造共有坐落台中縣外埔鄉○○段六九六地號（重測前磁段五三一之二
    地號）、面積二六○○‧九六平方公尺土地及同段七五九地號（重測前磁段五
    四七地號）、面積一九六六六‧三五平方公尺土地准予分割。
二、陳述：
  (一)如聲明所示六九六地號土地為原告與被告丙○○、被告己○○○三人共有，應有
    部分各二分之一、八分之一、八分之三，七五九地號為兩造共有，應有部分為原
    告二分之一、被告丙○○三二分之三、被告己○○○二○三八四分之六二八一、
    被告乙○○○二五四八○分之二五○○。依民法第八百二十三條第一項及農業發
    展條例第十六條第四款之規定請求裁判分割。
  (二)分割方法主張如附圖所示甲案。
  (三)按共有人於與其他共有人訂定共有物分割或分管之特約後，縱將其應有部分讓與
    第三人，其分割或分管契約對於受讓人仍繼續存在，不問受讓人知情與否，均有
    拘束受讓人之效力，否則，共有人得隨時將其應有部分移轉第三人，以達破壞契
    約之目的，顯非法之所許（最高法院五十七年度台再字第八號判例參照）。緣系
    爭土地於日據昭和八年（民國二十二年）九月二十七日登記為原告之祖父蘇阿盛
    所有，昭和十四年（民國二十八年）十一月十七日登記為蘇智發與原告之父蘇明
    發兩兄弟共有，昭和十五年（民國二十九年）三月二十日蘇智發與蘇明發分家，
    蘇阿盛將土地平均劃為二部分（築有水泥界址），蘇明發分得使用東邊土地及地
    上房屋，蘇智發分得使用西邊土地，限期遷離自蓋房屋，並由蘇明發補貼蘇智發
    五百台斤稻谷。由於蘇智發遲不搬遷，雙方乃在三十七年農曆元月二日立誓約書
    限至三十七年農曆正月十三日及二月底拆除蘇智發之豬舍及房屋。蘇明發之應有
    部分於六十七年十一月九日因買賣登記為原告所有，蘇智發之應有部分由兒女蘇
    茂雄、丙○○、蘇成功、蘇桂梅等四人因繼承取得，應有部分各八分之一，嗣蘇
    成功、蘇桂梅、蘇茂雄等三人應有部分先後出賣給被告己○○○，而被告己○○○又於八十六年十月六日以買賣為原因將系爭七五九地號土地應有部分二五四八
    ○分之二五○○登記與被告乙○○○。依上開判例，蘇明發與蘇智發分配系爭土
    地之契約對於被告等應繼續存在，不問被告等知情與否，均有拘束效力。兩造既
    依法應承受蘇明發及蘇智發分配占有使用並耕作系爭土地之約定效力，則原告占
    有使用並耕作東邊部分土地，被告占有使用並耕作西邊部分土地，且均已在各自
    使用之土地上建築房屋居住，從而依占有形勢分割，方能不違背先人之原意。
  (三)次按法院為共有物分割時，應斟酌各共有人之利害關係，共有物之性質及其價格
    ，經濟效益及公共利益等，以公平之方法定之，此有最高法院五十七年度台上字
    第二一一七號判例意旨可資參照。關於六九六地號土地以甲案分割，為公平、合
    理，且符合祖先分由原告之原意，又為多數共有人之意（原告及被告丙○○均同
    意如此分割），蓋戊部分分歸原告取得，可與同地段七五七之四地號建地（原告
    分得之部分）相連，而發揮地盡其利之效，且原告一家人所賴飲用之水井在戊部
    分土地上，均屬祖先分由原告現仍使用範圍內，矧以同地段七五七建地被告己○○○已破壞祖先鬮分之意思，而請求強制分割，其分割取得之部分（即七五七之
    一、之二等兩筆建地）緊連三十米道路，價值較高，並未補償原告，可謂所有有
    利之部分均歸其取得；不利之部分均歸諸原告，故被告己○○○請求丙案Ａ部分
    分歸其取得，殊非有理。至於七五九地號土地無論採甲、乙、丙方案，均由原告
    分割取得編號甲部分，符合共有物分管之事實及祖先之原意，又甲案編號乙、丙
    部分之地上建物為被告己○○○所有，惟其為老舊之磚造平房，已無存在之必要
    ，何況被告己○○○已取得同地段七五七之一、之二等二筆地號建地極欲建築，
    故並不影響其居住問題，並無必須由被告己○○○取得如丙案所示乙部分土地之
    必要。
三、證據：提出地籍圖謄本乙件、土地登記謄本二件、本院八十七年度沙簡字第六二
    八號及八十八年度簡上字第五四六號民事判決各乙件為證。
乙、被告丙○○未於最後言詞辯論期日到場，惟於歷次言詞辯論期日到場及提出書狀
    稱：
一、聲明：同意分割。
二、陳述：應分割如附圖乙案所示，被告己○○○在另案請求分割同地段七五七土地
    違反祖先之意思在先，且已分割取得緊鄰三十米道路之土地，價值較高，不應再
    依丙案分割。
丙、被告己○○○方面：
一、聲明：同意分割。
二、陳述：應分割如附圖丙案所示，蓋無論採取甲案或乙案，系爭七五九地號之乙部
    分均由丙○○取得，然乙部份土地上有被告己○○○之建物，故此部分應依現況
    分割而由被告己○○○取得，而六九六地號應由被告己○○○取得Ａ部分土地。
丁、被告乙○○○方面：
一、聲明：請求駁回原告之訴。
二、陳述：同意分割，分割方法同意被告己○○○提出之丙案。
戊、本院依職權勘驗現場，並囑託台中縣大甲地政事務所派員會同測量及繪製分割方
    案成果圖，另依職權調閱本院八十七年度沙簡字第六二八號分割共有物民事卷宗
    。
    理      由
甲、程序方面：本件被告丙○○經合法通知，未於最後言詞辯論期日到場，核無民事
    訴訟法第三百八十六條所列各款情形，爰依原告之聲請，就被告丙○○部分，由
    原告一造辯論而為判決。
乙、實體方面：
一、按各共有人得隨時請求分割共有物。但因物之使用目的不能分割，或契約訂有不
    分割之期限者，不在此限，民法第八百二十三條第一項定有明文。又每宗耕地分
    割後每人所有面積未達０˙二五公頃者，不得分割，但有下列情形之一者，不在
    此限：四、本條例中華民國八十九年一月四日修正施行前之共有耕地，得分割為
    單獨所有。原告主張：如聲明所示之六九六地號土地為原告及被告丙○○、己○○○共有，應有部分各二分之一、八分之一、八分之三，七五九地號為兩造共有
    ，應有部分為原告二分之一、被告丙○○三二分之三、被告己○○○二○三八四
    分之六二八一、被告乙○○○二五四八○分之二五○○等情，業據其提出土地登
    記謄本二件及地籍圖一件為證，堪信真實；而系爭土地地目「田」，係屬農業發
    展條例第三條第十一款之耕地，惟並無不為分割之特約，亦無因使用目的不能分
    割之情事，且兩造無法為協議分割等情，為兩造所不爭執，依首開規定，原告訴
    請裁判分割上開土地，洵屬有據，應予准許。
二、按法院為裁判分割共有物，應斟酌各共有人之利害關係，使用情形、共有物之性
    質及價值，符合公平經濟原則，其分割方法始得謂適當。又按共有耕地雖訂立分
    管契約，不過定耕作之暫時狀態，茍無消滅共有關係之特約，尚與分割有間。而
    共有物之分割，以消滅共有關係為目的，故以原物分配於各共有人時，應顧及均
    衡之原則，並須就各共有人應行分得之範圍，例如面積多寡、交通、位置等等均
    予斟酌。查：上開六九六地號土地目前係原告占有使用，七五九地號土地西側之
    地上物為被告己○○○占有使用，被告丙○○、被告乙○○○均未占有使用，亦
    無地上物等情，業為兩造所分陳（本院九十年四月十八日勘驗筆錄），復經本院
    依職權勘驗現場，並囑託地政機關派員會同測量屬實，分製有勘驗筆錄及成果圖
    各一紙在卷可稽。本院經審酌：(一)系爭六九六地號土地，如採甲案（乙案同），
    其中編號戊部分土地之水井為原告所有，且為其目前使用之水源，而戊部分與六
    九六地號土地北側原告所有同地段七五七之四地號土地相連，故依甲案將該部分
    分割予原告所有，可增加土地之經濟價值，反之，若依被告己○○○主張之丙案
    分割予被告己○○○所有，將使原告遭受重大不利益，而其他共有人因此所生之
    利益亦甚為有限，故系爭六九六地號土地部分，應以如附圖甲案（乙案同）所示
    為適當。(二)系爭七五九地號土地部分，甲、乙、丙案均由原告取得甲部分土地，
    對於原告之利益狀態並無差異，惟系爭土地西側地上物為被告己○○○占有使用
    ，倘依丙案分割，上開地上物可繼續由被告己○○○使用，如採甲案及乙案，則
    上開地上物即坐落於如附圖甲案所示編號乙、丙、丁部分或如附圖乙案所示編號
    乙、丙部分，故分割後將使上開地上物占有之土地由共有人丙○○、己○○○、
    乙○○○共同取得，日後勢必因地上物應否拆除或應由何人使用而生糾紛，參以
    被告丙○○自陳其並未占有使用系爭土地，亦無地上物，已如前述，則應無依甲
    案或乙案由被告丙○○分割取得如甲案或乙案所示乙部分土地之必要，又被告乙○○○亦同意按丙案分割等一切情狀，故就系爭七五九地號土地部分，應以丙案
    為適當。(三)系爭六九六地號土地為南北向、長方形土地，北側有兩造共有並已分
    割之七五七之一、之二、之三、之四、之五及七五七地號土地，須賴同段七五七
    地號、七五七之五地號之三米巷道始能對外聯絡，而系爭七五九地號土地北面面
    臨道路，交通便利，其價值顯有差異；又此二筆土地共有人並非完全相同，應有
    部分亦不相同，且原告不同意合併分割，自無合併分割而另行繪製分割方案成果
    圖之必要等一切情狀，爰將系爭六九六地號土地如附圖甲案所示所示編號戊部分
    面積一一四七‧二一平方公尺分歸原告取得、己部分面積二八六‧八○平方公尺
    分歸被告丙○○取得、庚部分面積八六○‧四一平方公尺分歸被告己○○○取得
    、辛部分面積三○六‧五四平方公尺分歸原告及被告丙○○、被告己○○○按應
    有部分原告二分之一、被告丙○○八分之一、被告己○○○八分之三保持共有；
    系爭七五九地號土地應分割為：如附圖丙案所示編號甲部分面積九八三三‧一七
    平方公尺分歸原告取得、乙部分面積六○五九‧八七平方公尺分歸被告己○○○
    取得、丙部分面積一八四三‧七二平方公尺分歸被告丙○○取得、丁部分面積一
    九二九‧五九平方公尺分歸被告乙○○○取得。
四、末按分割共有物事件，本質上並無訟爭性，兩造本可互換地位，由任一共有人起
    訴請求分割，均無不可，故勝訴當事人之訴訟行為，自非為伸張或防衛權利所必
    要者，訴訟費用宜由各當事人依應有部分比例分擔，併此敘明。
據上論結，本件原告之訴為有理由，依民事訴訟法第三百八十五條第一項、第七十八
條、第八十一條第二款、第八十五條第一項但書，判決如主文。
中      華      民      國    九十二    年      四      月      十一    日
                                  臺灣臺中地方法院民事第民三庭
~B法      官  林慧貞
右為正本係照原本作成
如對本判決上訴，須於判決送達後廿日內向本院提出上訴狀
中      華      民      國    九十二    年      四      月    十一      日
~B法院書記官


司法院資訊處製作；財團法人民間司法改革基金會備份。
